【裁判字號】    99,簡上,7
【裁判日期】    990622
【裁判案由】    詐欺
【裁判全文】
臺灣臺南地方法院刑事判決               99年度簡上字第7號
聲  請  人  臺灣臺南地方法院檢察署檢察官
上  訴  人  甲○○
即  被  告
上列上訴人即被告詐欺案件，不服本院刑事庭民國九十八年十一
月三十日以九十八年度簡字第二六六五號所為第一審簡易判決處
刑（聲請簡易判決處刑案號：九十八年度偵字第七二０六號、第
八六一六號），提起上訴，暨同署移送併案審理（九十九年度偵
字第二一七八號），本院管轄之第二審合議庭判決如下：
    主  文
原判決撤銷。
甲○○犯幫助詐欺取財罪，處有期徒刑肆月，如易科罰金，以新
臺幣壹仟元折算壹日，緩刑貳年，並應依附表所示之給付方式分
別向沈忠逸、張郁雯、盧宜岑給付如附表所示之金額。
    事  實
一、甲○○（原名：鄭晉祥）明知一般成年人申辦郵局或銀行帳
    戶並無任何限制，並可預見陌生之人無故要求使用其名義之
    金融帳戶等資料，所為常與財產犯罪之需要密切相關，且取
    得他人帳戶之目的，在於取得贓款及掩飾犯行不易遭人追查
    ，又對於提供帳戶，雖無引發他人萌生犯罪之確信，但仍以
    縱若有人持以犯罪，亦不違反其幫助犯罪之本意，竟因缺款
    ，而於網路聊天室認識真實姓名、確實年籍均不知綽號「阿
    明」之成年男子，甲○○表示缺款繳付款項，綽號「阿明」
    之成年男子即表示借用其帳戶一個星期，即會借款四萬元，
    甲○○即基於幫助他人詐騙金錢之犯意，將其先後於民國九
    十二年六月十八日至位於臺南縣六甲鄉○○街二號之中華郵
    政股份有限公司六甲郵局申辦局號：０一九一一二—二號、
    帳號：０四七二七四—一號之存簿、金融卡（含密碼資料）
    ，及九十八年二月二十七日前往位於臺南縣麻豆鎮○○路三
    六號之華南商業銀行麻豆分行所申辦之帳號0000000
    00000號之帳戶存簿、金融卡（含密碼）等資料，及另
    向不知情友人林美玉商借帳戶二本（其中一本為郵局帳戶存
    簿與金融卡），並於是日下午搭乘和興客運至約定地點即該
    客運朝馬站旁之全家便利超商，將其剛申辦之中華郵政股份
    有限公司六甲郵局及華南商業銀行麻豆分行之帳戶、金融卡
    （含密碼）及向林美玉所借得二份帳戶等均一併交予綽號「
    阿明」之成年男子，嗣綽號「阿明」之成年男子與其所屬詐
    欺集團即共同基於意圖為自己不法所有之犯意聯絡為下列詐
    欺行為：
（一）詐騙集團成員於九十八年三月一日晚間六時許，撥打沈忠
      逸之電話，佯裝為雅虎奇摩網站之賣家，表示沈忠逸網路
      購物所為轉帳設定有誤，須進行更正，復佯裝為郵局人員
      撥打電話予沈忠逸，要求沈忠逸至自動櫃員機進行修正，
      致沈忠逸不疑有詐而陷於錯誤，依詐騙集團成員指示操作
      ，於同日晚間六時四十七分許，前往郵局所設自動櫃員機
      ，將其帳戶內款項新臺幣二萬九千九百九十八元轉帳入甲
      ○○申辦前開郵局帳戶內，並為詐騙集團跨行提領出。
（二）詐騙集團成員於九十八年三月一日晚間八時許，撥打張郁
      雯住處電話，向張郁雯佯稱為雅虎拍賣網站之賣家，並表
      示張郁雯之前網路購物因作業人員疏失導致設定成分期付
      款方式，如不及時處理將會影響張郁雯之權益，之後詐騙
      集團成員另佯裝為郵局人員表示張郁雯需至自動櫃員機依
      指示操作辦理才可取消分期付款，張郁雯不疑有他而陷於
      錯誤，並依詐騙集團成員指示前往桃園市○○路上慈文郵
      局所設自動櫃員機進行操作，而於是日晚間十時許，將其
      帳戶內款項二萬八千九百九十八元轉入甲○○所申辦前開
      華南銀行麻豆分行帳戶內，且立即遭詐騙集團成員跨行提
      領出。
（三）詐騙集團成員於九十八年三月一日晚間十時許，撥打電話
      予盧宜岑，佯裝為奇摩網路拍賣之賣家，並表示盧宜岑之
      前網路購物付款方式有誤設定為分期付款，須至自動櫃員
      機進行確認，致盧宜岑陷於錯誤，而依詐騙集團成員指示
      至位於臺中市○區○○路上所設之自動櫃員機進行操作，
      於九十八年三月二日零時三十八分許，將其帳戶內款項二
      萬九千九百九十九元轉入甲○○申辦前開華南銀行麻豆分
      行帳戶內，旋即為詐騙集團成員提領出。
（四）嗣沈忠逸、張郁雯及盧宜岑等人均察覺有異，並先後報警
      ，而查悉上情。
二、案經臺南縣警察局麻豆分局先後報請臺灣臺南地方法院檢察
    署偵查後聲請簡易判決處刑及經臺北縣警察局新莊分局報請
    臺灣臺南地方法院檢察署檢察官偵查後併案審理。
    理  由
壹、證據能力部分：
  一、證人沈忠逸、張郁雯、盧宜岑、林美玉等人於警詢時之陳
      述，雖屬傳聞證據，均為被告及檢察官所明知，然於本院
      進行準備程序及審判期日中均表示無意見，且迄言詞辯論
      終結亦均未聲明異議，本院審酌上開證據資料製作時之情
      況，尚無違法不當及證明力明顯過低之瑕疵，認為以之作
      為證據應屬適當，爰依刑事訴訟法第一百五十九條之五規
      定，認定前揭供述均有證據能力。
  二、本院下列所引用卷內之文書證據及物證，並無證據證明係
      公務員違背法定程序所取得，檢察官、被告於本院亦均未
      主張排除下列文書證據及物證之證據能力，且迄本院言詞
      辯論終結前均未表示異議，本院審酌前揭文書證據及物證
      並非公務員違背法定程序所取得，亦無刑事訴訟法第一百
      五十九條之四顯有不可信之情況，故下列文書及物證應均
      有證據能力。
貳、本院得心證之理由：
  一、上揭犯罪事實，業據被告甲○○於本院準備程序、審判程
      序時均坦承不諱，復有與證人即被害人沈忠逸、張郁雯、
      盧宜岑等人於警詢中指述遭詐騙而將款項分別匯入被告甲
      ○○所申辦前開帳戶內之情節甚詳，且有證人即被告之友
      人林美玉於警詢中亦陳述明確，而被告甲○○申辦前開郵
      局及華南商業銀行麻豆分行帳戶資料，分別有中華郵政股
      份有限公司六甲郵局出具之客戶存簿資料、申請書、交易
      詳情各一紙及華南商業銀行麻豆分行於九十八年三月二十
      四日以（９８）華麻字第一０三號函所附被告甲○○之開
      戶基本資料、該帳戶之交易明細表各一紙均附卷可憑，前
      開證人沈忠逸、張郁雯、盧宜岑等人因受詐騙而依詐騙集
      團成員指示至自動櫃員機操作，而將帳戶內款項轉入被告
      申辦前開銀行及郵局帳號之帳戶內部分，亦有證人沈忠逸
      、張郁雯、盧宜岑等人所提出之郵政自動櫃員機交易明細
      表二紙、中國信託交易明細表一紙。此外，並有被告提出
      之臺灣大哥大預付卡發話通話明細單一紙，及臺北縣府警
      察局新莊分局泰山分駐所受理詐騙帳戶通報警示簡便格式
      表、受理各類案件紀錄表（證人沈忠逸報案）、桃園縣政
      府警察局桃園分局埔子派出所受理詐騙帳戶通報警示簡便
      格式表、受理刑事案件報案三聯單（被害人張郁雯報案）
      、臺中市警察局第三分局健康派出所受理刑事案件報案三
      聯單、受理詐騙帳戶通報警示簡便格式表、內政部警政署
      反詐騙諮詢專線紀錄表（被害人盧宜岑）各一紙等資料均
      在卷可稽。據上，可認被告自白與事實相符，足以採信。
  二、按於金融機構開設存款帳戶，原係針對個人社會信用而予
      以資金流通，具有強烈之屬人性，而金融帳戶為個人理財
      之工具，於金融機構申請開設存款帳戶並無任何特殊之資
      格限制，一般民眾皆可利用存入最低開戶金額之方式，任
      意在金融機構申請開設存款帳戶，且一人並可於不同之金
      融機構申請多數之存款帳戶使用，尚無任何困難，此乃眾
      所周知之事實，被告為成年人自屬有一般社會經驗之人，
      對此應有所認知，是無正當理由使用他人提供之帳戶，客
      觀上自可預見其目的係供為某筆資金之存入，後再行領出
      之用，且該筆資金之存入及提領過程係有意隱瞞其流程及
      行為人身分曝光之用意，一般人本於一般認知能力應均易
      於瞭解，故依一般人之社會生活經驗，若見他人不以自己
      名義申請帳戶，反而向人收集存款帳戶為不明用途使用或
      流通，衡情對於該等帳戶可能供詐欺之不法目的使用，當
      有合理之預期，況且利用不相識之人之帳戶從事詐欺之用
      ，早為傳播媒體廣為報導，被告為有社會經驗之成年人，
      其應可預見交付自己名義之帳戶存摺、金融卡及密碼等帳
      戶資料予他人流通，誠有幫助從事詐欺取財犯行之人利用
      ，該帳戶作為實施犯罪之可能，但其仍將其帳戶資料出售
      予他人，以致自己完全無法了解、控制其帳戶資料之使用
      方法及流向，故被告應具有縱他人利用該帳戶供實施詐欺
      取財犯罪之用，亦不違背其本意之幫助犯意甚明。
  三、綜上所述，本案事證明確，被告犯行堪予認定。
  四、按刑法上之幫助犯，係對於犯罪與正犯有共同之認識，而
      以幫助之意思，對於正犯資以助力，而未參與實施犯罪之
      行為者而言。被告甲○○係基於幫助之犯意，提供其申辦
      之華南商業銀行麻豆分行及中華郵政股份有限公司六甲郵
      局之帳戶與金融卡（含密碼）予綽號「阿明」之成年男子
      ，並為綽號「阿明」所屬詐欺集團之詐騙財物犯行提供助
      力，並非直接參與詐欺取財之構成要件行為，為幫助犯。
      核被告甲○○所為，係犯刑法第三十條第一項、第三百三
      十九條第一項之幫助詐欺取財罪。又被告係以同一目的及
      基於同一幫助他人犯罪之意思，同時提供前開二本帳戶存
      摺、金融卡（含密碼）等資料均交予綽號「阿明」之成年
      男子所屬詐騙集團成員使用，該詐騙集團成員利用被告之
      幫助，使被害人沈忠逸、張郁雯、盧宜岑等人遭詐騙集團
      成員之施用詐術而陷於錯誤，因而匯款入被告申辦前開帳
      戶內受詐騙，即以一行為觸犯數幫助詐欺取財罪，為想像
      競合犯，應從一重之幫助詐欺取財罪論。被告幫助他人犯
      罪，應依刑法第三十條第二項之規定，按正犯之刑減輕其
      刑。又檢察官移送併案審理部分（臺灣臺南地方法院檢察
      署九十九年度偵字第二一七八號有關被害人盧宜岑受詐騙
      而匯款入被告申辦前開華南商業銀行麻豆分行帳戶內即上
      開事實一之（三）部分），雖未據公訴人起訴，惟與
      本件起訴被告幫助詐欺罪部分（即被害人沈忠逸、張郁雯
      部分）犯行間，具有想像競合之裁判上一罪關係，為起訴
      效力所及，本院自應併予審究，併此說明。
  五、原審以被告犯幫助詐欺取財罪之罪證明確，因予論罪科刑，
      固非無見。惟查：原判決就上開移送併案審理即事實一之
      （三）部分所示被害人盧宜岑遭詐騙部分之事實未及審酌
      及被告事後已表達願清償被害人三人所受詐騙之款項，並
      各清償部分款項，原審亦未及審酌，均有未洽，被告上訴
      意旨，表示願與被害人和解為由提起上訴，為有理由，應
      由本院將原判決予以撤銷改判。爰審酌被告因缺款支付公
      共危險罪之罰金，急需款項，而將所申辦之郵局及金融帳
      戶等資料共二份均交予真實姓名、確實年籍綽號「阿明」
      之成年男子，至遭該「阿明」所屬詐騙集團之利用向告訴
      人詐取財物之犯罪動機、目的、手段，所為等同助長犯罪
      ，其行為已對社會交易安全產生負面影響，且增加政府查
      緝此類犯罪之困難，並因此導致被害人受有財產上之損失
      ，及其犯後坦承犯行等一切情狀，量處如主文所示之刑，
      並諭知易科罰金之折算標準。
  六、末查，被告前未曾因故意犯罪受有期徒刑以上刑之宣告，
      此有臺灣高等法院被告前案紀錄表一份在卷可參，於本件
      中因一時失慮，致罹刑典，惟犯後於本院準備程序中願意
      與被害人沈忠逸、張郁雯、盧宜岑等人達成如附表所示分
      期付款方式和解（參見本院卷九十八年九月十六日審判筆
      錄第二頁），並已分別於九十九年三月十六日清償被害人
      沈忠逸、張郁雯各一萬元之款項，於同年五月二十四日清
      償五千元予被害人盧宜岑、沈忠逸、張郁雯，及於同年六
      月十八日分別匯款五千元予三位被害人乙節，分別有郵政
      國內匯款執據三紙（各匯款一萬元、五千元、五千元予張
      郁雯）、郵政跨行匯款申請書五紙（其中一次匯款一萬元
      予沈忠逸，另二次匯款五千元予盧宜岑、沈忠逸），被害
      人沈忠逸、張郁雯、盧宜岑等人亦均表示願予被告機會等
      語，有本院電話紀錄表三紙在卷可按，是被告經此次偵、
      審程序及科刑教訓後，應知警惕而無再任意將個人所申辦
      重要帳戶、證件等資料交予不認識之人而再犯之虞，本院
      認為前述對其所宣告之刑，以暫不執行為適當，爰依刑法
      第七十四條第一項第一款之規定，併予宣告緩刑二年，以
      啟自新。並按緩刑宣告，得斟酌情形，命犯罪行為人向被
      害人支付相當數額之財產或非財產上之損害賠償，刑法第
      七十四條第二項第三款定有明文，查本件被告在庭表示願
      分期清償三位被害人所遭詐騙之金額，其中第一期清償一
      萬元，其餘款項則於每月二十日前清償五千元至清償完畢
      止，亦經本院與三位被害人沈忠逸、張郁雯、盧宜岑等人
      聯繫後，均表示同意被告所提出和解清償方式，有卷附本
      院於九十九年一月二時七日、同年三月四日之電話紀錄單
      三紙可憑，被告同意以主文即附表所示分期付款方法，分
      別分期賠償被害人沈忠逸、張郁雯、盧宜岑等人之損失，
      本院斟酌以上各項情狀後，認於被告緩刑期間課予上開負
      擔，乃為適當，爰併予宣告之。
據上論斷，應依刑事訴訟法第四百五十五條之一第一項、第三項
、第三百六十四條、第三百六十九條第一項前段、第二百九十九
條第一項前段，刑法第三百九十九條第一項、第三十條第一項前
段、第二項、第五十五條、第七十四條第一項第一款、第二項第
三款，刑法施行法第一條之一第一項、第二項前段，判決如主文
。
本案經檢察官黃信勇到庭執行職務。
中    華    民    國    99    年    6     月    22    日
                  刑事第四庭審判長法  官  林逸梅
                                  法  官  陳淑卿
                                  法  官  程克琳
以上正本證明與原本無異。
不得上訴。
                                  書記官  康紀媛
中    華    民    國    99    年    6     月    22    日
┌───────────────────────────────────────┐
│附表：                                                九十九年度簡上字第七號  │
├─────┬─────────┬───────────────────────┤
│給付對象  │給付金額（新臺幣）│給付方式                                      │
├─────┼─────────┼───────────────────────┤
│ 沈忠逸   │應清償總金額：二萬│一、已於九十九年三月十六日、五月二十四日、六月│
│          │九千九百九十八元  │    十八日分別清償一萬元、五千元、五千元，合計│
│          │                  │    已清償二萬元。                            │
│          │                  │二、餘款應於每月二十日前，給付五千元，至全部清│
│          │                  │    償完畢為止，如有一期不履行，視為全部到期。│
│          │                  │                                              │
├─────┼─────────┼───────────────────────┤
│ 張郁雯   │應清償總金額：二萬│一、已於九十九年三月十六日、五月二十四日、六  │
│          │八千九百九十八元  │    十八日分別清償一萬元、五千元、五千元，合  │
│          │                  │    已清償二萬元。                            │
│          │                  │二、餘款應於每月二十日前，給付五千元，至全部  │
│          │                  │    清償完畢為止，如有一期不履行，視為全部期。│
│          │                  │                                              │
├─────┼─────────┼───────────────────────┤
│ 盧宜岑   │應清償總金額：二萬│一、已於九十九年五月二十四日、六月十八日各清償│
│          │九千九百九十九元  │    五千元、五千元，合計已清償一萬元。        │
│          │                  │二、餘款應於每月二十日前，給付五千元，至全部  │
│          │                  │    清償完畢為止，如有一期不履行，視為全部期。│
│          │                  │                                              │
└─────┴─────────┴───────────────────────┘
附錄本案論罪科刑法條
刑法第339條第1項：
意圖為自己或第三人不法之所有，以詐術使人將本人或第三人之
物交付者，處五年以下有期徒刑、拘役或科或併科一千元以下罰
金。

司法院資訊處製作；財團法人民間司法改革基金會備份。
